【裁判字號】    94,重訴,29
【裁判日期】    951012
【裁判案由】    返還不當得利
【裁判全文】
臺灣板橋地方法院民事判決              94年度重訴字第29號
原      告  福益實業股份有限公司
法定代理人  乙○○
訴訟代理人  黃旭田律師
複代理人    劉姿吟律師
被      告  四季廣場公寓大廈管理委員會
法定代理人  甲○○
訴訟代理人  汪團森律師
上列當事人間請求返還不當得利事件，本院於95年9 月26日言詞
辯論終結，判決如下：
    主  文
原告之訴及假執行之聲請均駁回。
訴訟費用由原告負擔。
    事實及理由
壹、程序上理由
一、本件訴訟進行中，被告之訴訟代理人已變更為甲○○，並聲
    明承受訴訟（見95年8 月15日筆錄，本院卷第154 頁），核
    無不合，應予准許。
二、訴狀送達後，原告不得將原訴變更或追加他訴。但有請求之
    基礎事實同一者、不甚礙被告之防禦及訴訟之終結者或被告
    於訴之變更或追加無異議，而為本案之言詞辯論者，視為同
    意變更或追加，民事訴訟法第255 條第1 項第2 、7 款、第
    2 項分別定有明文。原告於起訴時，係依據不當得利之規定
    請求，嗣於94年8 月19日具狀追加無因管理之法律關係請求
    ，揆之前開規定，其基礎事實同一，被告亦無異議為本案之
    言詞辯論，視為同意追加，核無不合，應予准許。
貳、實體上理由
一、原告起訴主張：原告為興建臺北縣土城市四季廣場公寓大廈
    （以下簡稱四季大廈）之建商，原告就四季大廈之1 樓、2
    樓及地下1 樓作為商場使用，3 樓（含）以上部分作為住家
    使用，功能不同且出入口也不同，本應為兩個管理委員會（
    下簡稱管委會）分別管理，自民國（下同）84年下半年水電
    接通開始，原告即贊助支付各項水費、電費、警衛工資等費
    用，被告也同意原告按一半費用贊助，被告亦認為商場與樓
    上住家情形不同，被告於85年6 月1 成立臨時管理委員會，
    85年10月1 日成立第一屆管委會，自85年6 月至86年4 月，
    原告商場開幕前按每坪新台幣（下同）15元贊助管理費給被
    告，每月僅33,760元。86年5 月20日，商場開幕後，每月前
    20日每坪15元，每月後10日是依每坪30元贊助管理費，合計
    共支付45,022元。原告商場啟用後，保全費用、清潔費用等
    工作都自行雇工處理，被告卻藉詞商場開始營業，要求原告
    全額支付1 坪45元費用，原告乃停止支付任何費用，被告藉
    此興訟，則原告之前代被告支付四季大廈警衛保全、清潔、
    修繕等管理費用，被告亦應分擔，原告自85年起至93年7 月
    止已支付警衛管理費用5,850,027 元、87年間支付清潔費、
    清潔用品費用1,435,428 元、85年1 月起至91年5 月間已支
    付修繕費用3,864,110 元，合計為11,149,565元，爰依據民
    法第179 條不當得利、同法第172 條、第176 條無因管理及
    同法第177 條不適法無因管理之法律關係提起本訴，請求被
    告應給付原告11,149,565元及自起訴狀送達翌日起至清償日
    止按年息百分之五計算之利息，並願供擔保為假執行等語。
二、被告抗辯：原告提出之發票、領據等，買受人為原告公司，
    並非管委會。原告取得管理維護公司之勞務給付，自85年1
    月至87年底支出管理服務費3,759,035 元，已將發票申報營
    利事業所得稅，管理維護公司依契約履行，原告並未受有損
    害，社區住戶係受反射利益，並無不當得利。況依原證4 之
    保全服務契約書第2 條約定服務對象標的事物都是百貨賣場
    ，而非社區公設部分，被告並未受益，且連晟實業有限公司
    並非管理維護公司，並無證據證明與本件訴訟有關，至於國
    雲大廈管理公司、中德保全股份有限公司、中興保全股份有
    限公司之發票，原告並未提出合約，舉證服務與被告四季大
    廈有關之部分，原告支出清潔費用等1, 435,428元，係清理
    原告專有部分之賣場，與四季大廈公共設施部分無關。原告
    所提出清潔費支出之發票難以認定係清潔被告所屬四季大廈
    之公共設施部分。原告是建商，依約應負保固責任，且預售
    屋之買賣，專有部分由建商與購買戶為點交，但公設點交，
    則應由區分所有權人成立管理委員會後，由建商對管理委員
    會為點交。原告從85年1 月陸續交屋予購買戶後，並未依法
    將公設與管委會點交，縱認已點交，已逾保固期，但原告自
    願從事修繕，依民法第180 條第3 款之規定「因清償債務而
    為給付，於給付時明知無給付之義務」，亦不得請求返還。
    故原告此部份請求亦無理由，況原告支出修繕費之發票買受
    人均為原告公司，而非管委會，建商負保固責任陸續修繕，
    乃其契約上之義務，社區住戶或管委會自有法律上之原因，
    原告修繕時點大多數在85年陸續交屋之保固期內，另原告所
    提出之修繕發票，均無證據證明與被告四季大廈之公共設施
    有關，其支出地下二樓複式壁支出70餘萬元，足見原告公共
    設施未完工，係依據債務不履行之規定修繕，並非不當得利
    ，準此，原告之訴，顯無理由，爰聲明原告之訴及假執行之
    聲請均駁回，如受不利判決請願供擔保請准宣告免為假執行
    。
三、兩造不爭執之事實（見94年10月4 日筆錄，本院卷第102 頁
    ）
（一）四季廣場公寓大廈係原告投資所興建、出售（81土建字第
      0472號建造執照），原告乃起造人、建商。
（二）原告目前仍擁有A 棟1 、2 樓及地下1 樓之所有權設為商
      場使用，為該公寓大廈區分所有權人，屬被告管理委員會
      下之成員。
（三）原告有與國聯保全股份有限公司、全亞保全股份有限公司
      及連晟實業有限公司簽訂合約合計共6 份（原證4）
（四）原告已將所呈發票憑證，向稅捐機關申報為原告之公司費
      用。
四、本件爭點及本院判斷（見94年10月4 日筆錄，本院卷第102
    頁），兩造協議爭點如下：原告主張依據不當得利及無因管
    理之規定向被告請求返還警衛管理費用5,850,027 元、清潔
    費、清潔用品費用1,435,428 元、修繕費用3,864,110 元，
    合計為11,149,565元是否有理由？
（一）不當得利部份：
１、「主張不當得利請求權之原告，係因自己之行為致造成原由
    其掌控之財產發生主體變動，則因該財產變動本於無法律上
    原因之消極事實舉證困難所生之危險自應歸諸原告，始得謂
    平。是以原告對不當得利請求權之成立要件應負舉證責任，
    亦即原告必須證明其與被告間有給付之關係存在，且被告因
    其給付而受有利益以及被告之受益為無法律上之原因，始能
    獲得勝訴之判決。」「不當得利返還請求權，以無法律上之
    原因而受利益為其成立要件之一，故主張此項請求權成立之
    原告，應就無法律上之原因而受利益之事實，負舉證責任」
    （最高法院91年度台上字第1673號、77年度台上字第1756號
    判決意旨參照）。揆之前開規定，原告主張其支出上開費用
    ，係無法律上原因，原告受有損害，被告受有利益，自應上
    開構成要件負舉證責任。
２、原告主張自85年1 月至87年底為維護四季大廈及其周圍之安
    全聘請保全巡守商場及整個四季公寓大廈A 館範圍，並支付
    警衛管理費用3,759,035 元，誠屬「因給付以外之事由而受
    利益」之不當得利類型中之「以他人之事務誤為自己之事務
    而為管理」者，致被告受有無須支付警衛管理費用之利益，
    自屬無法律上原因受有利益致原告受有損害云云。然查，依
    據原告所提出原證4 之保全服務契約書，包括原告與國聯保
    全股份有限公司（契約期限為：89年9 月1 日起至90年8 月
    31 日 止）、原告與全亞保全股份有限公司（契約期限為：
    90年9 月1 日起至94年8 月31日止），其服務標地物均為「
    百貨商場」（見本院卷第21至32頁），而非被告四季大廈之
    公共設施部分，被告並未因此受益，至於原告所提出之其與
    連晟實業有限公司間之綜合管理服務合約書，並非完整之契
    約，亦無契約期限，而其所提出之發票（見板調卷第16頁至
    19頁），亦難以證明連晟實業有限公司所服務範圍係與被告
    四季大廈有何關連，從而，原告依據不當得利之規定，請求
    被告給付，自無理由。
３、原告主張依公寓大廈管理條例之規定，被告負有對於共有及
    共用部分之清潔、維護、修繕及一般改良、公寓大廈及其周
    圍之安全及環境維護之義務。原告既已給付管理費給被告，
    自無須另行負擔清潔費用，被告因原告支付清潔費用而受有
    無須負擔清潔義務之利益，爰依據不當得利之規定請求被告
    因免於支付清潔費用云云。然查，原告所支出清潔費用1,43
    5, 428元（見板調卷第131 頁至156 頁），並未舉證其清潔
    費之支出係清潔與被告四季大廈公共設施部分，原告應係清
    理原告專有部分之賣場，與被告四季大廈之公共設施無關，
    至於原告自行支出清潔費用，清潔其區分所有權之部份，被
    告並未因此受益，原告繳納管理費，係依據公寓大廈管理條
    例相關規定應而負擔管理費，縱使原告支出前開清潔費，被
    告亦並未因而受有免除清潔公共設施之清潔費用之利益，原
    告依據不當得利之規定請求，顯屬無據。
４、原告主張支出修繕費用，修繕被告所屬社區之公共設施，公
    共設施之修繕原為被告責任與義務，被告向原告請求給付管
    理費，原告自得依據不當得利之規定請求被告返還云云。然
    查，原告所支出修繕費用（見板調卷第157 頁至202 頁），
    並未舉證其修繕費之支出係修繕與被告四季大廈之公共設施
    部分，顯與被告所屬之公共設施無關，至於原告自行支出修
    繕費用，修繕區分所有權之部份，被告並未因此受益，況原
    告所提出之發票，多項發票品名包括「保養冷氣」、「扶手
    工程」、「修改」、「五金」、「水電工程」等等，與原告
    所主張被告四季大廈公共設施之修繕，顯屬無關。至於原告
    所主張板調卷第202 頁編號68之發票係修補被告四季大廈之
    外牆，然為被告所否認（件本院卷第126 頁），準此，該發
    票無從證明係修繕被告四季大廈之部分，至於原告繳納管理
    費，係依據公寓大廈管理條例相關規定應而負擔管理費，原
    告支出前開修繕費，被告亦並未因而受有免除修繕公共設施
    之費用之利益，原告依據不當得利之規定請求，顯屬無據。
（二）無因管理部分：
１、未受委任，並無義務，而為他人管理事務者，其管理應依本
    人明示或可得推知之意思，以有利於本人之方法為之、管理
    事務，利於本人，並不違反本人明示或可得推知之意思者，
    管理人為本人支出必要或有益之費用，或負擔債務，或受損
    害時，得請求本人償還其費用及自支出時起之利息，或清償
    其所負擔之債務，或賠償其損害，管理事務不合於適法之無
    因管理之規定時，本人仍得享有因管理所得之利益，而本人
    所負前條第1 項對於管理人之義務，以其所得之利益為限。
    前項規定，於管理人明知為他人之事務，而為自己之利益管
    理之者，準用之。民法第172 、176 條第1 項、第177 條定
    有明文。查無因管理必須管理人有為本人管理事務之意思，
    即以其管理行為所生事實上之利益，歸屬於本人之意思，始
    能成立。又依民法第176 條第1 項之規定，必須管理事務利
    於本人，且不違反本人明示或可得推知之意思，管理人始得
    請求本人償還其支出之必要或有益費用及利息（最高法院81
    年度台上字第2338號判決意旨參照）。準此，所謂無因管理
    ，係指無法律上之義務，而為他人管理事務之行為而言，且
    管理他人事務，應有為他人利益之意思始足當之。
２、原告主張未受被告之委任為被告履行維護公寓大廈及周圍安
    全之義務，無因管理固須有為他人管理之意思，惟為他人之
    意思與為自己之意思不妨併存，為圖自己之利益，若同時具
    有為他人利益之意思，仍不妨成立無因管理，最高法院86
    台上字第1820號判決意旨可稽，且原告之管理行為不致違反
    被告明示或可得而知之意思，原告自得依無因管理之規定請
    求被告償還此等費用，倘認原告聘請保全之行為不合乎適法
    無因管理之要件，然被告受有無須履行義務之利益、整棟A
    館住戶安全無虞，原告亦得依民法第177 條第1 項不適法無
    因管理之規定請求償還警衛服務費云云，然查，依據原告所
    提出原證4 之保全服務契約書，包括原告與國聯保全股份有
    限公司（契約期限為：89年9 月1 日起至90年8 月31日止）
    、原告與全亞保全股份有限公司（契約期限為：90年9 月1
    日起至94年8 月31日止），其服務標地物均為「百貨商場」
    （見本院卷第21至32頁），而非被告四季大廈之公共設施部
    分，原告所提出上開保全服務契約，均係為自己之利益為之
    ，並無為被告管理之意思，況上開保全服務契約之簽訂，並
    未有利於被告，被告亦未因此受有任何利益，原告請求返還
    被告因此所受之利益，自屬無據。至於原告所提出之其與連
    晟實業有限公司間之綜合管理服務合約書，並非完整之契約
    ，亦無契約期限，而其所提出之發票（見板調卷第16頁至19
    頁），亦難以證明連晟實業有限公司所服務之範圍係與被告
    四季大廈有何關連，從而，原告依據無因管理及不適法之無
    因管理之規定，請求被告給付，自無理由。
３、原告主張已繳納管理費，被告負有公寓大廈管理條例規定維
    護環境清潔義務，原告另行支付清潔費用費用之行為，誠屬
    未受委任而無義務管理被告之事務，爰依據條無因管理之規
    定請求返還被告返還，退萬步言，倘認原告所為不合乎適法
    無因管理之規定，原告亦得依民法第177 條第1 項不適法無
    因管理之規定請求返還云云。然查，原告雖支出清潔費用
    1,435,428 元（見板調卷第131 頁至156 頁），並未舉證其
    清潔費之支出係清潔與被告四季大廈之公共設施部分，原告
    應係清理原告專有部分之賣場，與被告四季大廈之公共設施
    無關，至於原告自行支出清潔費用，清潔其區分所有權之部
    份，均係為自己之利益為之，並無為被告管理之意思，原告
    繳納管理費，係依據公寓大廈管理條例相關規定應而負擔管
    理費，原告支出前開清潔費，被告亦並未因而受有免除清潔
    公共設施之清潔費用之利益，原告依據無因管理或不適法之
    無因管理之規定請求，顯屬無據。
４、原告主張依據公寓大廈管理條例之規定，被告負有修繕公寓
    大廈之義務，原告支出修繕費用，自得依民法第172 條、第
    176 條第1 項規定請求返還，如不該當適法之無因管理，原
    告亦得依民法第177 條第1 項不適法無因管理之規定請求返
    還云云。然查，原告所支出修繕費用（見板調卷第157 頁至
    202 頁），並未舉證其修繕費之支出係修繕與被告四季大廈
    之公共設施部分，顯與被告所屬之公共設施無關，至於原告
    自行支出修繕費用，修繕區分所有權之部份，均係為自己之
    利益為之，並非為被告管理之意思，被告並未因此受益，況
    原告所提出之發票，多項發票品名包括「保養冷氣」、「扶
    手工程」、「修改」、「五金」、「水電工程」等等，與原
    告所主張被告四季大廈公共設施修繕顯屬無關。至於原告所
    主張板調卷第202 頁編號68之發票係修補被告四季大廈之外
    牆，然為被告所否認（件本院卷第126 頁），準此，原告並
    未舉證證明係修繕被告四季大廈之部分，原告此部份主張，
    即無可採。至於原告繳納管理費，係依據公寓大廈管理條例
    相關規定應而負擔管理費，原告支出前開修繕費，被告亦並
    未因而受有免除修繕公共設施之費用之利益，原告依據無因
    管理或不適法之無因管理之規定請求，顯屬無據。
五、假執行之宣告：
    原告受敗訴判決，其假執行之聲請即失所依據，應併予駁回
    。
六、本件事證明確，兩造其餘攻擊防禦方法，與本件判決結果無
    涉，爰不一一一論述。
七、結論：原告之訴為無理由，依民事訴訟法第78條，判決如主
    文。
中    華    民    國    95    年    10    月    12    日
                      民事第三庭法  官  徐玉玲
以上正本係照原本作成
如對本判決上訴，須於判決送達後20日內向本院提出上訴狀。
中    華    民    國    95    年    10    月    12    日
                                書記官  朱家惠


司法院資訊處製作；財團法人民間司法改革基金會備份。
